【裁判字號】    95,判,422
【裁判日期】    950330
【裁判案由】    綜合所得稅
【裁判全文】
最  高  行  政  法  院  判  決
                                     95年度判字第00422號
上  訴  人  財政部臺灣省北區國稅局
代  表  人  許虞哲
被 上訴 人  甲○○
上列當事人間因綜合所得稅事件，上訴人對於中華民國93年8月
12日臺北高等行政法院91年度訴字第5137號判決，提起上訴。本
院判決如下：
    主  文
原判決廢棄，發回臺北高等行政法院。
    理  由
一、本件上訴人主張：(一)、依所得稅法第2條第1項規定，凡有中
    華民國來源所得之個人，應就其中華民國來源之所得，依本
    法規定，課徵綜合所得稅。上訴人所屬中壢稽徵所於86年2
    月21日北區國稅中壢資字第86067232號函復旭展公司辦理減
    資退還原資本公積轉增資額新臺幣（下同）85,380,000元，
    經核非屬盈餘之分配，尚免辦理扣繳乙事。係對該公司86年
    1月27日展發字第001號函詢內容所為，屬個案處理，該公司
    辦理減資金額為180,000,000元，被上訴人系爭營利所得7,3
    20,000元非在前揭函詢金額內，又與該公司函詢主體不同，
    要謂以上訴人所屬中壢稽徵所函文撤銷被上訴人罰鍰，實乃
    牽強附會，上訴人之核定並無違誤。(二)、財政部75年12月8
    日臺財稅第7518357號函釋：營利事業出售土地之交易所得
    ，依所得稅法第4條第16款規定，免納所得稅，惟該項盈餘
    分配於股東時，依同法第14條第1項第1類規定，屬營利所得
    ，應由股東合併各類所得申報繳納綜合所得稅。已明確釋示
    公司出售資產溢價分配予股東屬營利所得，而該公司以出售
    資產溢價列入資本公積，再增資後又辦理減資，將現金分配
    予股東收回增資配發股票，利用迂迴取巧方法規避課徵股東
    綜合所得稅，然此一行為實乃與財政部上述之函釋殊途同歸
    ，明顯表示應為股東之營利所得。被上訴人以上訴人所屬中
    壢稽徵所針對個案之函復，聲明撤銷上訴人之罰鍰處分實不
    足採。基上論述：原判決違背法令不可維持，爰依法上訴請
    求判決廢棄原判決，以維法制等語。
二、被上訴人未提出答辯狀。
三、原審斟酌全辯論意旨及調查證據之結果，以：上訴人以訴外
    人旭展公司於83年間出售土地、廠房之溢價收益260,079,57
    7元，同年10月26日經股東會決議通過提撥其中180,000,000
    元轉增資配發股票180,000股，又於85年8月31日股東會決議
    通過辦理減資，以現金收回被上訴人持有旭展公司之資本公
    積轉增資配發股票180,000股，實係以迂迴取巧方式將出售
    土地增益分配予股東，為營利所得，被上訴人辦理85年度個
    人綜合所得稅結算申報時，未將該營利所得一併申報，難謂
    無故意，遂依所得稅法第110條第1項規定，按其所漏稅額1,
    177,597元處0.2倍之罰鍰計235,500元，固非無見。惟查人
    民違反法律上之義務而應受行政罰之行為，法律無特別規定
    時，雖不以出於故意為必要，仍須以過失為其責任條件，有
    司法院釋字第275號解釋可按。本件被上訴人取得旭展公司
    收回其持有該公司資本公積轉增資配發股票之現金，未據辦
    理扣繳稅款，而旭展公司曾於86年1月27日就「以出售資產
    增資再減資退回股款，是否應辦理扣繳」乙事函詢上訴人所
    屬中壢稽徵所，經該所以86年2月21日北區國稅中壢資第860
    67232號函覆：「貴公司辦理減資退還原資本公積轉增資額
    新台幣85,380,000元，經核非屬盈餘之分配，尚免辦理扣繳
    ，請查照。」有該影本在卷可稽，且為上訴人所不爭執。是
    被上訴人主張其因而以系爭所得非屬盈餘之分配，無須辦理
    扣繳，非應稅所得，未予申報並無過失，不應處罰，即屬可
    採。從而上訴人以被上訴人漏報系爭所得科予罰鍰，復查及
    訴願決定遞予維持，均有違誤，被上訴人聲明求為撤銷，並
    無不合，應由本院將訴願決定及原處分（含復查決定）均撤
    銷。
四、本院按「個人之綜合所得總額，以其全年左列各類所得合併
    計算之：第1類：營利所得：公司股東所分配之股利總額、
    合作社社員所分配之盈餘總額、合夥組織營利事業之合夥人
    每年度應分配之盈餘、獨資資本主每年自其獨資經營事業所
    得之盈餘及個人一時貿易之盈餘皆屬之。」「納稅義務人應
    於每年2月20日起至3月底止，填具結算申報書，向該管稽徵
    機關，申報其上一年度內構成綜合所得總額或營利事業收入
    總額之項目及數額，以及有關減免, 扣除之事實，並應依其
    全年應納稅額減除暫繳稅額, 尚未抵繳之扣繳稅額及可扣抵
    稅額，計算其應納之結算稅額，於申報前自行繳納。但短期
    票券利息所得之扣繳稅款不得減除。」「納稅義務人有左列
    各類所得者，應由扣繳義務人於給付時，依規定之扣繳率或
    扣繳辦法，扣取稅款，並依第92條規定繳納之．．．」「公
    私機關、團體、學校、事業或執行業務者每年所給付依前條
    規定應扣繳稅款之所得，及第14條第1項第10類之其他所得
    ，因未達起扣點，或因不屬本法規定之扣繳範圍，而未經扣
    繳稅款者，應於年每1月底前，將受領人姓名、住址、國民
    身分證統一編號及全年給付金額等，依規定格式，列單申報
    主管稽徵機關；並應於2月10日前，將免扣繳憑單填發納稅
    義務人。」「納稅義務人已依本法規定辦理結算申報，但對
    依本法規定應申報課稅之所得額有漏報或短報情事者，處以
    所漏稅額兩倍以下之罰鍰。」為行為時所得稅法第14條第1
    項第1類、第71條第1項、第88條、第89條第3項及第110條第
    1項所明定。本件被上訴人為旭展窯業股份有限公司之股東
    ，於辦理民國85年度綜合所得稅結算申報時，漏報取自該公
    司之營利所得新台幣7,320,000元，漏繳所得稅額1,177,597
    元，經人檢舉，上訴人按其所漏稅額1,177,597元處0.2倍之
    罰鍰計235,500元。被上訴人不服，主張其業於上訴人寄發
    90年2月14日處分書前之89年6月21日自動辦理補申報並補繳
    稅款，符合稅捐稽徵法第48條之1自動補報加息免罰之規定
    等語，申請復查未獲變更，提起訴願亦遭決定駁回，遂提起
    本件行政訴訟。原判決以：『被上訴人取得旭展公司收回其
    持有該公司資本公積轉增資配發股票之現金，未據辦理扣繳
    稅款，而旭展公司曾於86年1月27日就「以出售資產增資再
    減資退回股款，是否應辦理扣繳」乙事函詢上訴人所屬中壢
    稽徵所，經該所以86年2月21日北區國稅中壢資第86067232
    號函覆：「貴公司辦理減資退還原資本公積轉增資額新臺幣
    85,380,000元，經核非屬盈餘之分配，尚免辦理扣繳，請查
    照。」有該影本在卷可稽，且為上訴人所不爭執。』認系爭
    所得非屬盈餘之分配，無需辦理扣繳，被上訴人未申報並無
    過失，不應處罰，因將訴願決定及原處分均予撤銷。惟查旭
    展公司於88年5月起即呈無營業狀態，迄上訴人查獲時仍未
    辦理清算，該公司竟利用結束營業前，將公司鉅額資產分配
    發放予股東，而不依正當程序辦理清算，以規避股東應負擔
    之稅負，顯係以不正當方法逃漏稅，該作為即不值得保護。
    至於旭展公司於86年1月27日就「以出售資產增資再減資退
    回股款，是否應辦理扣繳」乙事函詢上訴人所屬中壢稽徵所
    ，該所雖以86年2月21日北區國稅中壢資第86067232號函覆
    ：「貴公司辦理減資退還原資本公積轉增資額新臺幣85,380
    ,000元，經核非屬盈餘之分配，尚免辦理扣繳」，惟該所並
    非所得稅法之主管機關，上開函復僅為該所之見解，核與行
    政程序法第159條第2項之「解釋性行政規則」係屬行政主管
    機關就行政法規所為之釋示，尚屬有間，非屬司法院釋字第
    525號解釋關於行政法規廢止有信賴保護原則適用之範疇。
    本件旭展公司於83年間出售土地、廠房之溢價收益260,079,
    577元，同年10月26日該公司股東會決議通過提撥其中18,00
    0,000元轉增資配發股票180,000股，又於85年8月31日決議
    通過辦理減資，以現金收回被上訴人持有旭展公司之資本公
    積轉增資配發之股票180,000股，上訴人認其於辦理85年度
    綜合所得稅結算申報時，漏報取自該公司之營利所得7,320,
    000元，漏報所得稅款1,177,597元，以原處分按其所漏稅額
    1,177,597元處0.2倍之罰鍰計235,500元，惟被上訴人則主
    張其已自動補報並加息，自應免罰，實情究屬如何，仍應由
    原法院詳為審究，爰將原判決廢棄，發回原審法院更為適法
    之裁判。
據上論結，本件上訴為有理由，依行政訴訟法第256條第1項、第
260條第1項，判決如主文。
中    華    民    國    95    年    3     月    30    日
                  第一庭審判長法  官  葉  振  權
                              法  官  吳  明  鴻
                              法  官  陳  秀  美
                              法  官  劉  鑫  楨
                              法  官  梁  松  雄
以  上  正  本  證  明  與  原  本  無  異
中    華    民    國    95    年    3     月    31    日
                              書記官  郭  育  玎


司法院資訊處製作；財團法人民間司法改革基金會備份。
